臺灣高等法院民事判決
109年度上易字第240號
上  訴  人  吳定豐  


被 上訴 人  吳明長  
            吳容賓  
兼 上二 人
訴訟代理人  吳金慶  
上  一  人
訴訟代理人  包漢銘律師
被 上訴 人  吳秋月  
兼 上一 人
訴訟代理人  吳玉珠  

上列當事人間請求給付租金事件，上訴人對於中華民國109年1月
21日臺灣宜蘭地方法院108年度訴字第103號第一審判決提起上訴
，本院於109年8月18日言詞辯論終結，判決如下：
    主      文
上訴駁回。
第二審訴訟費用由上訴人負擔。
    事實及理由
壹、程序事項：
一、按訴訟全部或一部之裁判，以他訴訟之法律關係是否成立為
    據者，法院得在他訴訟終結前以裁定停止訴訟程序。訴訟中
    有犯罪嫌疑牽涉其裁判者，法院得在刑事訴訟終結前，以裁
    定停止訴訟程序，民事訴訟法第182條第1項、第183條固分
    別定有明文。惟訴訟全部或一部之審判牽涉他項訴訟，而應
    以他項訴訟之法律關係是否成立為根據者，雖得於他項訴訟
    終結前命中止訴訟程序，但他項訴訟已判決確定後，當事人
    對之提起再審之訴者，則不足為中止訴訟程序之原因（最高
    法院37年抗字第1075號判例意旨可參）。又所謂訴訟中有犯
    罪嫌疑牽涉其裁判者，法院得在刑事訴訟終結前以裁定停止
    訴訟程序，係指在民事訴訟繫屬中，當事人或第三人涉有犯
    罪嫌疑，足以影響民事訴訟之裁判，非俟刑事訴訟解決，民
    事法院即無從或難於判斷者而言，例如當事人或第三人於民
    事訴訟繫屬中涉有偽造文書、證人偽證、鑑定人為不實之鑑
    定等罪嫌均屬之，不包括當事人或第三人在民事訴訟繫屬外
    涉有犯罪嫌疑之情形在內；所稱犯罪嫌疑，亦以刑事法院認
    被告有犯罪之嫌疑者而言，非謂當事人料想其有犯罪嫌疑而
    未經提起刑事訴訟，即可裁定停止民事訴訟程序（最高法院
    89年度台抗字第270號裁定、96年度台抗字第916號裁定意旨
    可參）。且按民事訴訟法第182條第1項、第183條法條既明
    定「得」以裁定停止訴訟程序，則應否命停止訴訟程序，法
    院本有自由裁量之權；當事人以有民事訴訟法第182條至第1
    85條所定裁定停止訴訟程序之原因，向法院為裁定停止之聲
    請者，固得促請法院為此職權之行使，然法院對之本無裁判
    之義務，故如認其聲請為無理由而未予裁定駁回，僅於終局
    判決中記載關於不應停止訴訟程序之理由，並不生違法（最
    高法院89年度台抗字第234號裁定、90年度台上字第415號判
    決意旨可參）。查，上訴人以其已對被上訴人吳金慶、吳秋
    月、吳玉珠（下各稱其名）提起詐欺、侵占、偽證等刑事告
    訴，且已對本院105年度上易字第988號確定判決（下稱系爭
    第988號判決）提起再審之訴，聲請停止本件訴訟程序云云
    ，惟上訴人所稱吳金慶、吳秋月、吳玉珠涉及詐欺、侵占、
    偽證等罪嫌，非本件民事訴訟繫屬中所發生，亦非本件民事
    訴訟判斷之前提要件或先決問題；又其對系爭第988號判決
    提起再審之訴，亦非停止訴訟程序之事由，揆諸前揭說明，
    上訴人執上開事由聲請裁定停止本件訴訟程序，自屬無據，
    不應准許。
二、次按法官被聲請迴避者，在該聲請事件終結前，應停止訴訟
    程序；但其聲請因違背第33條第2項，或第34條第1項或第2
    項之規定，或顯係意圖延滯訴訟而為者，不在此限，民事訴
    訟法第37條第1項定有明文。查本件業於民國109年8月18日
    言詞辯論終結，並定於109年9月8日宣判，上訴人卻於109年
    9月4日具狀聲請全體合議庭法官迴避（另分案辦理，見本院
    卷第135頁），顯係意圖延滯訴訟之舉，揆諸前揭規定，本
    件訴訟不應停止，併此敘明。　　
貳、實體事項：　　
一、被上訴人吳金慶、吳秋月、吳玉珠、吳明長、吳容賓（下分
    稱其名，合稱被上訴人）主張：伊等與訴外人吳英玉、上訴
    人為兄弟姐妹；又門牌號碼宜蘭縣○○市○○路0段000○000○000
    號之未辦保存登記鋼造房屋（下稱系爭房屋）現為伊等、吳
    英玉及上訴人等7人共有，原由吳秋月承租使用，吳秋月於9
    8年間退租後，改由伊等與吳英玉授權上訴人出租，約定上
    訴人應按月將收取租金中新臺幣（下同）4萬2,000元作為母
    親生活費用，其餘款項再平均交予伊等與吳英玉。上訴人於
    102年6月1日，將系爭房屋出租予原審被告黃湘綺，租期自1
    02年6月1日起至112年6月30日止共10年，其中104年7月1日
    起至109年6月30日止，約定每月租金12萬元，並簽訂租賃契
    約書（下稱系爭租賃）。後因伊等、吳英玉與上訴人產生嫌
    隙，遂以104年2月10日律師存證信函告知上訴人及黃湘綺，
    表明終止委任上訴人向黃湘綺收取租金，改由吳金慶處理系
    爭房屋出租及收租事宜，請黃湘綺將每年租金交付吳金慶，
    復以104年5月11日存證信函再次通知上訴人及黃湘綺，自10
    4年7月起將租金交由吳金慶處理。詎上訴人仍於107年7月4
    日，收受黃湘綺交付107年7月1日至108年6月30日之租金共1
    44萬元，扣除上訴人應得部分20萬5,714元後，上訴人卻未
    交付其餘屬於伊等部分租金等語。爰依民法第179條規定，
    求為命上訴人給付被上訴人各20萬5,714元，及自起訴狀繕
    本送達翌日起至清償日止，按年息5％計算利息之判決。並願
    供擔保請准宣告假執行（其餘未繫屬本院，下不贅述）。
二、上訴人則以：系爭房屋原屬林氏家族所有，因伊與林氏家族
    女兒林月雲有冥婚，林氏家族便於71年間，將系爭房屋贈與
    伊，之後伊將系爭房屋賣給張國豪，並替張國豪向黃湘綺收
    租金，並非無法律上原因，被上訴人請求為無理由等語，資
    為抗辯。
三、原審就被上訴人備位之訴部分為全部勝訴判決，判命上訴人
    如數給付，上訴人聲明不服，提起上訴，並上訴聲明：㈠原
    判決不利於上訴人部分廢棄。㈡上開廢棄部分，被上訴人在
    第一審之訴及假執行之聲請均駁回。被上訴人答辯聲明：上
    訴駁回。
四、被上訴人主張其已於104年2月10日終止委任上訴人向黃湘綺
    收取租金之權限，上訴人卻仍向黃湘綺收取107年7月1日至1
    08年6月30日之144萬元租金，且未交付其餘屬於其等部分租
    金，爰依民法第179條規定，請求上訴人給付其等各20萬5,7
    14元本息，為上訴人所否認，並以前詞置辯。茲分述如下：
     
　　㈠按法院於確定判決理由中，對訴訟標的以外當事人所主張
      或抗辯之重要爭點，本於兩造辯論之結果所為之判斷結果
      ，除有顯然違背法令，或當事人提出新訴訟資料足以推翻
      原判斷之情形外，於同一當事人間，就與該重要爭點有關
      之他訴訟，不得再為相反之主張，法院亦不得作相異之判
      斷，此源於訴訟上之誠信原則及當事人公平之訴訟法理，
      避免紛爭反覆發生，以達「一次解決紛爭」所生之一種判
      決效力（拘束力），即所謂「爭點效」，亦當為程序法所
      容許（最高法院96年度台上字第2569號判決意旨參照）。
      雖上訴人辯以其為系爭房屋之所有權人，被上訴人無權請
      求其返還向黃湘綺收取之租金云云，然被上訴人前依委任
      之法律關係，請求上訴人給付代收102年7月至104年7月之
      租金，上訴人則以相同事由置辯，迭經原法院104年度訴
      字第326號判決、系爭第988號判決（下稱前案）認定上訴
      人答辯為無理由，上訴人應依被上訴人請求如數給付代收
      之租金等情，有上開判決可查（見原審簡字卷第43至49頁
      ），並經本院依職權調閱前案卷證查核無誤。前案就系爭
      房屋是否為上訴人所有，以及上訴人是否受被上訴人委任
      出租及代收租金等重要爭點，經兩造各為充分舉證，並提
      出攻、防方法，經前案本於全辯論意旨及調查證據之結果
      ，認定系爭房屋非上訴人單獨所有，上訴人受被上訴人委
      任將系爭房屋出租予黃湘綺並收取租金等情，上訴人並未
      指摘前案有何違背法令之處，或提出足以推翻前案認定之
      新訴訟資料，卻對前案認定系爭房屋屬兩造共有之重要爭
      點，事後猶執相同事由抗辯系爭房屋為其單獨所有云云，
      自不可取。至上訴人聲請調查吳秋月97年4月9日申請變更
      管理人資料證明吳秋月偽造文書，以及向宜蘭稅務局調閱
      林茂梓60年至70年間稅籍及調閱原法院101年度宜簡字第1
      42號張躍鐘、吳金慶筆錄以證明系爭房屋為其冥婚受贈取
      得，並調查吳金慶於101年9月7日所畫圖面與其證詞不同
      、102年5月10日證人吳明長證明書與其等主張系爭房屋為
      8人共有邏輯矛盾、吳金慶101年9年28日申請書為偽造，
      並將被上訴人全列為證人以免其等脫免偽證之責云云，惟
      前案業已認定系爭房屋非屬上訴人單獨所有，本院自無調
      查之必要，併此敘明。
　　㈡被上訴人及吳英玉以104年2月10日律師存證信函通知上訴
      人、黃湘綺，終止上訴人代其等向黃湘綺收租金之委任關
      係，並請黃湘綺將租金交予吳金慶，復於104年5月11日再
      次通知上訴人、黃湘綺自104年7月起將租金交由吳金慶處
      理等情，有上開存證信函、收件回執為證（見原審簡字卷
      第23至31頁）。上訴人已無代被上訴人向黃湘綺收受租金
      之權源，卻於107年7月4日向黃湘綺收取107年7月1日至10
      8年6月30日之144萬元租金（見本院卷一第314頁），復有
      收據1張附卷可參（見原審宜簡字卷第32頁），則上訴人
      收取屬於被上訴人應分得租金部分，為無法律上之原因，
      被上訴人依民法第179條規定，請求上訴人給付被上訴人
      各20萬5,714元（計算式：144萬元÷7＝20萬5,714元，元以
      下四捨五入）本息，為有理由，應予准許。　　
五、綜上所述，被上訴人依民法第179條規定，請求上訴人各給
    付20萬5,714元，及自起訴狀繕本送達翌日即107年12月22日
    （送達證書見原審簡字卷第62頁）起至清償日止，按年息5％
    計算之利息，為有理由，應予准許。從而，原審判命上訴人
    如數給付，理由雖有不同，但結論並無二致，仍應予維持。
    上訴論旨指摘原判決不當，求予廢棄改判，為無理由，應駁
    回上訴。
六、本件事證已臻明確，兩造其餘之攻擊或防禦方法及所用之證
    據，經本院斟酌後，認為均不足以影響本判決之結果，爰不
    逐一論列。
七、據上論結，本件上訴為無理由，依民事訴訟法第449條第2項
    、第78條，判決如主文。
中　　華　　民　　國　　109 　年　　9 　　月　　8 　　日
                  民事第四庭    
                      審判長法  官  傅中樂
                            法  官  周祖民
                            法  官  趙伯雄
正本係照原本作成。
不得上訴。
中　　華　　民　　國　　109 　年　　9 　　月　　9 　　日
　　　　　　　　　  　　　　書記官  陳韋杉